【裁判字號】    87,訴,601
【裁判日期】    890203
【裁判案由】    分割共有物
【裁判全文】
臺灣雲林地方法院民事判決  八十七年度訴字第六○一號
    原      告  丑○○
    訴訟代理人  施登煌律師
    被      告  壬○○
                戊  ○
                乙○○
                丁○○
                癸  ○
                甲○○
                子○○○
                辛○○
                庚○○
                丙○○
                陳信用
                              .
                己○○      住.
右當事人間請求分割共有物事件，本院判決如左：
    主    文
兩造共有坐落雲林縣褒忠鄉○○段第四八一號、地目建、面積０．一九四八公頃，分
割為如附圖所示：即編號Ａ部分、面積一六七．四一平方公尺分歸被告壬○○取得；
編號Ｂ部分、面積一０四．四０平方公尺分歸被告戊○取得；編號Ｃ部分、面積一一
三．七三平方公尺歸被告丁○○取得；編號Ｄ部分、面積三五八．八四平方公尺分歸
原告丑○○取得；編號Ｅ部分、面積三一六平方公尺土地為巷道，由兩造依原應有部
分比例保持共有；編號Ｆ部分、面積七四．九０平方公尺分歸被告子○○○取得；編
號Ｇ部分、面積六八平方公尺分歸被告丙○○取得；編號Ｈ部分、面積一三三．六三
平方公尺分歸被告乙○○取得；編號Ｉ部分、面積六八平方公尺分歸被告陳信用取得
；編號Ｊ部分、面積六八平方公尺分歸被告己○○取得；編號Ｋ部分、面積七三．四
三平方公尺分歸被告甲○○、辛○○、庚○○共同取得，並按原應有部分比例保持共
有；編號Ｌ部分、面積三二一．四三平方公尺分歸被告癸○取得；編號Ｍ部分、面積
八０．二三平方公尺分歸被告癸○取得。
被告壬○○、戊○、丁○○、子○○○及原告丑○○各應補償被告丙○○、乙○○、
陳信用、己○○、甲○○、辛○○、庚○○、癸○之金額詳如附表所示。
訴訟費用由兩造按原應有部分比例分擔。
    事      實
甲、原告方面：
一、聲明：如主文所示。
二、陳述：
    坐落雲林縣褒忠鄉○○段第四八一號、地目建、面積○．一九四八二公頃土地為
    兩造所共有，各共有人應有部分比例詳如附圖所示，原告為在系爭土地上建屋居
    住，為合理利用土地，曾多次協議分割，但迄無結果，而系爭土地並無不能分割
    之協議，亦無因物之使用目的而有不能分割之情形，為此起訴請分割共有物。
三、證據：
    提出土地登記簿謄本、地籍圖謄本及地價證明書為證。
乙、被告方面：
一、被告壬○○、戊○、乙○○、丁○○、癸○、丙○○、陳信用等人未於最後言詞
    辯論期日到場，惟據其以前到場之陳述如左：
    (1)、被告壬○○、乙○○、陳信用、癸○部分：伊等希望依現在佔有位置使用，
        不同意分割。
    (2)、被告戊○部分：如依現狀分割，伊無意見。
    (3)、被告丁○○部分：同意分割，但道路面積應少一點。
    (4)、被告丙○○部分：同意分割，但不須預留道路。
二、被告甲○○、辛○○、庚○○部分：伊等不同意分割，如分割願保持共有。
三、甲○○、己○○、子○○○部分：同意分割，但主文所示分割方案，所留道路面
    積過多，伊等不同意。
    理      由
一、被告壬○○、戊○、乙○○、丁○○、癸○、丙○○、陳信用未於最後言詞辯論
    期日到場，核無民事訴訟法第三百八十六條所列各款事由，爰依原告聲請，就未
    到場被告部分，由其一造辯論而為判決。
二、系爭土地於八十八年五月間經雲林縣虎尾地政事務所重行檢算，發現於農地重劃
    時面積計算誤謬，實際面積應為０．一九四八公頃，與登記面積０．一九三０公
    頃不符，有雲林縣虎尾地政事務所土地複丈成果圖及函文在卷可稽。而土地面積
    與登記簿所載不符，如係純由登記錯誤或技術引起之原測量錯誤，依土地登記規
    則第一百二十一條及地籍測量實施規則第二百四十七條之規定，地政機關得於發
    現錯誤時，逕為辦理更正登記，亦先予敘明。
三、原告主張坐落雲林縣褒忠鄉○○段第四八一號、地目建、面積０．一九四八公頃
    土地為兩造所共有，各人應有部分比例詳如附表所示。原告為在系爭土地上建屋
    居住，合理使用土地，曾多次協議分割，但迄無結果，而系爭土地並無不能分割
    之協議，亦無因物之使用目的致不能分割之情形，為此起訴請求分割共有物等情
    ，業據原告提出土地登記簿謄本、地籍圖謄本及地價證明書為證，且為被告所不
    爭執，堪信為真實。茲兩造既無法協議為分割，原告因而請求裁判分割，依民法
    第八百二十三條第一項之規定，即屬正當，應予准許。
四、按裁判分割共有物定分割方法，應由法院斟酌當事人之意見、共有物之性質、經
    濟效用、土地整体之利用價值及全体共有人之利益等公平決之，為適當之分配，
    不受任何共有之主張之拘束，最高法院四十九年台上字第二五六九號判例足資參
    照。查本件系爭土地位於褒忠鄉都市計劃外之鄉村區內，坐落於褒忠鄉郊區廣大
    田園中，編定為乙種建築用地，略成正方形，東臨雲林縣褒忠鄉○○路，土地東
    半部有被告壬○○、戊○、丁○○三人所建之二層樓房各一棟，及原告丑○○之
    平房一棟，西北側由被告子○○○占有使用，西南側由被告甲○○、辛○○、庚○○占有使用，西側則有被告乙○○、丙○○、陳信用、己○○等人之平房一棟
    ，業經本院會同雲林縣虎尾地政事務所派員測量屬實，分別製有堪驗筆錄及土地
    複丈成果圖在卷可稽，兩造亦無爭執，堪認為真實。而於系爭土地中間留設如附
    圖Ｅ部分五公尺寬之土地供道路使用，可與各共有人使用現狀大致相符，而被告
    壬○○、戊○、丁○○三人之二層樓房，亦可保有現狀，且可使被告癸○、甲○○、辛○○、庚○○、己○○、陳信用、乙○○、丙○○、子○○○等所分得土
    地，均面臨五公尺寬之巷道，不僅對被告等人並無不利，更能增加分得土地之利
    用及經濟價值。審酌被告陳寬發、戊○、丁○○之前開建物，仍有保留價值，被
    告甲○○、辛○○、庚○○三人願意保持有，並依該共有土地之性質、使用情形
    、經濟效用暨各共有人間利益之均衡，本院認以附圖所示之方法為分割，堪稱允
    當，爰為判決分割如主文第一項所示。
五、另依此方法分割結果，依其原應有部分比例，原告增加四六．０四平方公尺，被
    告壬○○增加六五．四一平方公尺，被告戊○增加二．四０平方公尺，被告丁○○增加十六．一五平方公尺，被告子○○○增加十二．三四平方公尺，而被告癸○則減少一四二．三四平方公尺，且各共有人所分得土地位置不同、面臨道路亦
    不同，土地利用價值必有增減，而經本院函請鑑定各共有人依附圖所示分割方案
    分得土地之利用增減差額情形，各共有人應付受補償之金額如附表所示，此有華
    聲企業發展鑑定顧問有限公司鑑定報告書在卷可憑，故併命增加分配之共有人以
    金錢補償減少分配之共有人，其應付受之補償金額則如主文第二項所示。
六、又本件係因分割共有物而涉訟，被告之行為，可認為係按當時之訴訟程度為伸張
    或防禦權利所必要，故由勝訴之原告亦負擔一部訴訟費用，併此敘明。
七、據上論結，本件原告之訴為有理由，依民事訴訟法第三百八十五條第一項前段、
    第七十八條、第八十一條第二款、第八十五條第一項但書，判決如主文。
中      華      民      國    八十九    年      二      月       三     日
                                    臺灣雲林地方法院民事庭
~B法      官  黃峻隆
右為正本係照原本作成。
如對本判決上訴須於判決送達後二十日內向本院提出上訴狀。（須附繕本）
中      華      民      國    八十九    年      二      月      三      日
~B法院書記官  周玄鎮


司法院資訊處製作；財團法人民間司法改革基金會備份。
